【裁判字號】    98,易,2279
【裁判日期】    990330
【裁判案由】    詐欺
【裁判全文】
臺灣臺中地方法院刑事判決              98年度易字第2279號
公  訴  人  臺灣臺中地方法院檢察署檢察官
被      告  辛○○
選任辯護人  李添興律師
上列被告因詐欺案件，經檢察官提起公訴（97年度偵續字第542
），本院判決如下：
    主    文
辛○○犯詐欺得利罪，處有期徒刑捌月，減為有期徒刑肆月，如
易科罰金，以新臺幣壹仟元折算壹日。
    犯罪事實
一、辛○○係趙陳環（另經檢察官為不起訴處分確定）之子，因
    趙陳環不識字，乃委任辛○○代為處理土地出售事宜。辛○○遂於民國95年10月3 日，透過仲介黃新財（現已改名為己○○，以下仍稱黃新財）與戊○○之介紹，代理趙陳環將趙
    陳環所有坐落臺中縣大肚鄉○○段社腳小段177 之2 、177
    之7 、177 之5 地號等3 筆土地（下稱甲土地），以總價新
    臺幣（下同）1016萬8600元之代價，出賣予丁○○，雙方並
    簽訂有不動產買賣契約書，嗣丁○○再透過仲介黃新財之介
    紹，由其合夥人癸○○出面以地主趙陳環之代理人名義，於
    95年11月4 日，在臺中市○○○路369 之1 號「永春不動產
    經紀業股份有限公司」（下稱永春公司）大法店內，與乙○○簽訂不動產買賣契約書，將甲土地轉賣予乙○○，轉賣後
    除由癸○○、乙○○親自告知辛○○此事外，同時透過仲介
    黃新財告知辛○○（起訴書誤為透過代書丙○○告知，應予
    更正），辛○○並同意其與丁○○所簽前揭買賣契約之尾款
    516 萬8600元，由乙○○承擔支付。乙○○緊接於95年11月
    6 日，在永春公司大法店內，與辛○○等4 人簽訂不動產買
    賣契約書，以140 萬元之價格向辛○○等人購買坐落臺中縣
    大肚鄉○○段社腳小段177 之4 地號土地（下稱乙土地）。
    乙○○於購買前揭土地後，發現其中177 之4 、177 之5 地
    號之道路用地有供人行走之事實，無法自為使用，遂於95年
    11月30日，偕同仲介黃新財夫妻及丈夫詹中榮，前往臺中縣
    大肚鄉○○路○ 段284 巷9 號辛○○住處，要求其減少應付
    之土地價款，嗣經協商，辛○○乃同意減少200 萬元之土地
    價款，乙○○與辛○○除當場簽訂協議書外，辛○○並簽發
    面額200 萬元之本票1 紙予乙○○，用以擔保土地租賃關係
    之排除。翌日（12月1 日），辛○○與戊○○一同前往永春
    公司大法店與乙○○夫妻結清甲土地之尾款時，辛○○、戊○○以協議書所載條件不合理為由拒絕履行，因而與乙○○
    夫妻爆發爭執，詹中榮以辛○○出爾反爾要求其依協議書履
    行，最後辛○○仍同意依協議書所載條件履行，並由代書丙○○為雙方結算尾款，其計算方式為上開尾款516 萬8600元
    扣除乙○○代賣方清償之銀行貸款242 萬7068元、丁○○代
    賣方趙陳環支付之土地增值稅8 萬9872元、因租賃契約存在
    致無法點交土地之補償款20萬元、辛○○同意減少之價金20
    0 萬元，剩餘44萬8000元（去尾數後得出之數額），即為乙○○應支付予趙陳環之尾款，乙○○與辛○○並約定上開剩
    餘之尾款，於96年4 月底甲、乙土地上之租賃契約終止後，
    由乙○○支付予辛○○。代書丙○○乃依據雙方上開協議內
    容，當場作成附加條款，同時並在甲土地之不動產買賣契約
    書上增訂第12條第8 款，載明：「本件買賣契約書全部價款
    於95年12月1 日全部付清」等語，意指丁○○、癸○○與趙
    陳環間之買賣價款已全部結清，渠等之買賣關係至95年12月
    1 日終止，此後該土地之買賣契約與丁○○、癸○○無關，
    並由代表買方之癸○○、賣方之辛○○緊接簽名確認無誤，
    同時亦在上開契約書第3 條尾款部分加註「12/1全數付清」
    ，並由癸○○、辛○○於簽收欄簽名。詎辛○○事後心有未
    甘，明知丁○○已徵得其同意將甲土地未付之買賣價金尾款
    債務移轉由乙○○承擔，且其與乙○○經過95年11月30日、
    12月1 日2 次協商，已同意減少買賣價金200 萬元，所餘尾
    款僅剩44萬8000元，竟意圖使趙陳環得財產上不法之利益，
    利用代書丙○○漏未在其所持甲土地之不動產買賣契約書上
    加註第12條第8 款「本件買賣契約書全部價款於95年12月1
    日全部付清」及第3 條「（尾款）12/1全數付清」之機會，
    委任不知情之律師張慶達，以丁○○尚積欠趙陳環土地買賣
    尾款265 萬2932元為由，於95年12月27日以趙陳環之名義向
    本院民事庭起訴請求丁○○給付前開尾款，因丁○○未實際
    居住在戶籍地，未收到起訴狀繕本及法院開庭通知書，而未
    出庭答辯，致使法院以寄存送達方式合法送達後，而為一造
    辯論判決趙陳環之訴全部勝訴。前開判決確定後，丁○○之
    財產遭法院強制執行，經委請律師閱卷後，始知悉上情，丁○○不得已乃自動依判決履行，辛○○因而以訴訟詐欺之方
    式使趙陳環獲得不法之利益。
二、案經丁○○訴由臺灣臺中地方法院檢察署檢察官偵查後起訴
    。
    理    由
壹、證據能力之認定：
一、按被告以外之人於審判外之言詞或書面陳述，除法律有規定
    者外，不得為證據；被告以外之人於偵查中向檢察官所為之
    陳述，除顯有不可信之情況者外，得為證據，刑事訴訟法第
    159 條第1 項、第159 條之1 第2 項分別定有明文。是被告
    以外之人前於偵查中已具結而為證述，除反對該項供述得具
    有證據能力之一方，已釋明「顯有不可信之情況」之理由外
    ，皆得為證據。經查，證人丁○○、癸○○、黃新財、乙○○、丙○○、庚○○、詹中榮於檢察官偵查時，經檢察官告
    以具結之義務及偽證之處罰，經渠等具結，而於負擔偽證罪
    之處罰心理下所為之證詞，係經以具結擔保渠等證述之真實
    性。又司法實務運作上，咸認偵查中檢察官向被告以外之人
    所取得之陳述，原則上均能遵守法律規定，不致違法取供，
    其可信性極高，因而明定除顯有不可信之情況者外，得為證
    據。亦即被告以外之人於偵查中依法應具結者已具結，向檢
    察官所為之陳述，原則上具有證據能力，於例外「顯有不可
    信之情況」，始不具證據能力。前開證人於檢察官訊問時之
    證述，並無證據顯示係遭受強暴、脅迫、詐欺、利誘等外力
    干擾情形，或在影響其心理狀況致妨礙其自由陳述等顯不可
    信之情況下所為。是上揭證人於偵訊時之證述既無顯不可信
    之情況，依上開說明，自均有證據能力。被告之辯護人主張
    起訴書證據清單編號1 至7 ，即證人丁○○、癸○○、黃新
    財、乙○○、丙○○、庚○○、詹中榮於偵查中之證詞，均
    無證據能力云云（見本院卷第25頁），不足憑採。
二、次按，除前二款之情形外，其他於可信之特別情況下所製作
    之文書，亦得為證據，刑事訴訟法第159 條之4 第3 款定有
    明文。本件卷附之手寫尾款計算文書（見他卷第79頁），業
    據代書丙○○於偵查中結證稱確係伊所寫（見他卷第71頁）
    ，此外復無證據足認代書丙○○之證述不實，是以上開手寫
    尾款計算文書，自有證據能力。至於仲介黃新財手寫之尾款
    計算文書（見他卷第80頁），本判決並未援引為認定犯罪事
    實之依據，是該文書是否具有證據能力，即無加以論究之必
    要。被告之辯護人主張起訴書證據清單編號13所示丙○○、
    黃新財手寫之尾款計算文書，無證據能力云云（見本院卷第
    26頁），亦非可採。
貳、犯罪事實之認定：
一、訊據被告辛○○矢口否認有前揭訴訟詐欺犯行，辯稱：伊不
    知丁○○將尾款債務移轉予乙○○承擔，亦未同意，故丁○○對趙陳環之尾款債務依然存在，趙陳環依據契約關係請求
    丁○○給付尾款，當然適法，被告主觀上並無詐欺取財或詐
    欺得利之犯意；伊所簽訂之協議書、本票及在丁○○持有之
    不動產買賣契約書第12條第8 款及第3 條之簽名，係受到脅
    迫所簽云云（見本院卷第27頁）。
二、經查：
  (一)按訴訟詐欺者，係指對於法院為虛偽之主張或提出虛偽之證
    據欺罔法院，使法院陷於錯誤，為不正確之裁判，致提出主
    張、證據者獲得有利之判決，基此取得相對人之財物，或獲
    得財產上之利益而言。
  (二)查本件原買受人丁○○係與癸○○及第三人薛枝美合夥共同
    買賣甲土地一節，業據證人丁○○、癸○○於本院結證在卷
    （見本院卷第98頁反面、第99頁反面、第100 頁），核與代
    書丙○○於偵查中證述之情節相符（見他卷第70頁），堪予
    採信，先予陳明。
  (三)由下列證據之說明，足以認定被告顯然知悉丁○○將甲土地
    轉賣予乙○○，並同意由乙○○承擔丁○○之尾款債務：
    (1)依證人即告訴人丁○○之合夥人癸○○於本院證稱：當時
      （指95年12月1 日）乙○○、辛○○、趙陳環、黃新財、
      丁○○及伊均在場，「有當著面說後面開始都是給乙○○
      」；乙○○同意尾款直接付給趙陳環，她們有談點交的事
      情，何時點交，都寫的很清楚；「伊確實有跟辛○○說土
      地要轉賣給乙○○，辛○○在場且同意」；「伊當場要求
      仲介黃新財要告訴辛○○，已經把土地轉賣給乙○○這件
      事情，所有人都在場」；「乙○○第2次 付款時（按即95
      年11月10日，見他卷第37頁），伊有提到尾款由乙○○來
      承擔，當時乙○○及辛○○雙方均同意」，趙陳環亦在場
      等語（見本院卷第101 頁正反面、第103 頁反面；第104
      頁）；核與證人乙○○於偵查中證稱：當初有言明，尾款
      由伊跟辛○○算，癸○○、丁○○賺差價，代書有把付款
      方式寫給伊看（見他卷第69頁），及於本院證稱：當伊買
      177-4 地號（即乙土地）時，「伊有跟辛○○說伊買了後
      面3 筆（按即甲土地）」，還要買前面這1 筆，伊與癸○○簽約時，癸○○、丁○○已經付了400 萬元，還有516
      萬8600元未付，該未付之尾款大家都說好由伊付；伊在11
      月6 日就177-4 地號與辛○○簽約時，「有親自向辛○○
      說前面3 筆土地的尾款由伊付」等語相符（見本院卷第10
      7 頁正反面）。又證人即代書丙○○於本院證稱：癸○○
      與乙○○簽完約後，「黃新財知會辛○○，就說契約以後
      就由乙○○來支付，辛○○沒有意見」（見本院卷第111
      頁反面）；及證人即仲介黃新財於本院證稱：「被告知悉
      丁○○將甲土地轉賣給乙○○」，被告從頭到尾都有參與
      ，癸○○也有告訴他，被告本人都有在場（見本院卷第20
      7 頁），亦均與前揭證人癸○○、乙○○所述相互吻合，
      足堪採信。綜上足徵，被告顯然知悉丁○○將甲土地轉賣
      予乙○○，並同意由乙○○承擔尾款之支付。被告辯稱伊
      不知丁○○將甲土地轉賣給乙○○，亦未同意由乙○○承
      擔尾款債務云云，實不可採。
    (2)次按，由證人即告訴人丁○○於本院結證稱：契約上寫全
      部付清，是指伊與癸○○全部付清，並非乙○○全部付清
      ，因為餘額要由乙○○負責（見本院卷第96頁）；及證人
      癸○○於本院證稱：95年11月4 日（應係95年10 月3日之
      誤）的契約書第12條第8 款記載「本件買賣契約書全部價
      款於95年12月1 日全部付清」，係由伊在場親自簽名的，
      當時辛○○和伊均在場，付清的意思是伊和趙陳環、乙○○的關係到此結束，以後是乙○○和趙陳環的事情等語（
      見本院卷第102 頁反面）；核與證人乙○○於本院證稱：
      95年11月4 日（應係95年10月3 日之誤）的契約書第12條
      第8 款「本件買賣契約書全部價款於95年12月1 日全部付
      清」之記載，伊知道，因為有另外寫附加條款，所以在這
      裡寫全部付清，在增列上開記載時，癸○○及辛○○確實
      在場等語完全一致（見本院卷第108 頁），足見上開記載
      之意旨，應係指丁○○與趙陳環之買賣關係至95年12月1
      日終止，且渠等之買賣價款均已結清之意。從而趙陳環對
      丁○○自已無尾款請求權存在，至堪認定。
    (3)另觀諸辛○○與乙○○於95年11月30日以買賣雙方之地位
      簽定之協議書，載明：「茲因臺中縣大肚鄉○○段社腳小
      段177-2 、177-5 、177-7 、177-4 共4 筆地號，因鑑界
      產生之路地，於買賣時有所出入，經買賣雙方共同協商，
      扣除總價200 萬元」，並由辛○○開立面額200 萬元之本
      票1 紙予乙○○（見他卷第78頁），足見被告就上開4 筆
      土地係立於賣方之地位，而乙○○則立於買方之地位。益
      徵至遲於95年11月30日被告即已知悉丁○○將甲土地轉賣
      予乙○○，並由被告與乙○○協議同意扣除上開4 筆土地
      之總價款200 萬元。從而被告辯稱不知丁○○將甲土地轉
      賣予乙○○，亦不同意乙○○承擔尾款債務云云，委不可
      採。
    (4)參以被告除與癸○○於契約書上共同簽名確認丁○○與趙
      陳環間之買賣價款已全部結清外，被告更於同日即95年12
      月1 日與乙○○以買賣雙方之身分簽訂附加條款（見他卷
      第76頁），約定乙○○所購買之土地，其尾款協議變更為
      44萬8000元（註：因乙○○早已付清乙土地之價款，故附
      加條款中上開尾款之協議應係就甲土地所為之約定），而
      上開尾款之計算方式，即丁○○應給付予趙陳環之尾款51
      6 萬8600元扣除乙○○代賣方趙陳環清償之銀行貸款242
      萬7068元、丁○○代賣方趙陳環支付之土地增值稅8 萬98
      72元、因租賃契約存在致無法點交土地之補償款20萬元、
      辛○○同意減少之價金200 萬元，剩餘44萬8000元（去尾
      數後得出之數額），即為乙○○應給付予趙陳環之尾款，
      此有代書丙○○手寫之尾款計算文書在卷可稽（見他卷第
      79頁）。從而本應由原買受人丁○○給付之尾款，自已經
      乙○○與被告之同意，而由乙○○承擔至明。是被告辯稱
      其不知丁○○將甲土地轉賣予乙○○，亦未同意乙○○承
      擔尾款債務云云，顯與前揭附加條款之記載不合，自難採
      信。
  (四)被告辯稱其係受脅迫始於契約書第12條第8 款及第3 條簽名
    云云，並不可採：
    (1)證人即被告之舅子戊○○雖於本院證稱：95年12月1 日那
      天，被告並不同意在契約書上加註尾款全部付清之文字，
      亦不同意乙○○之附加條款，是乙○○與其同居人詹中榮
      一起脅迫被告；當時黃新財和丙○○都走了，剩下伊和被
      告，乙○○和他的同居人說「這塊地是道路用地，你為什
      麼賣給我們」，伊說「事先有跟你講，這塊地本來就是人
      在走的，是你們說要買的」，結果乙○○的同居人說你現
      在在說什麼，就開始罵，之後作勢從包包裡面要拿東西打
      我們，因為乙○○的同居人在交尾款時，都帶著棒球棒，
      那天他有沒有帶伊不知道，乙○○有阻止說不要這樣，他
      就一直罵，罵了1 個小時之後，辛○○就受到脅迫才於上
      開契約書加註之文字及附加條款簽名；詹中榮有對被告說
      「如果你不簽，就不能出去，我黑白兩道都認識」等語（
      見本院卷第151 頁正反面）。惟查，95年12月1 日被告與
      證人戊○○係在永春房屋大法店與乙○○等人洽談尾款交
      付事宜，該處為營業場所，證人戊○○亦自承當時店裡面
      有員工，在樓下（見本院卷第152 頁反面），則倘被告有
      遭到乙○○及其先生詹中榮脅迫之情事，被告或戊○○自
      可向樓下之員工呼救，甚至自行打電話報警，或於代書丙○○為渠等謄寫附加條款時，告知受到脅迫之情，並拒絕
      簽名，然被告並未有任何受脅迫之表示，仍於上開契約書
      第12條第8 款及第3 條簽名，並於附加條款簽名。益徵當
      時縱因被告就同意減少價金200 萬元一事有所反悔，致乙○○及其先生詹中榮與辛○○發生爭執，甚至口出惡言，
      亦尚未達於限制被告意思自由之程度。是以證人戊○○前
      開證詞，自難遽信。被告辯稱其係受到脅迫始於上開契約
      書第12條第8 款、第3 條及附加條款簽名云云，尚不可採
      信。
    (2)徵諸證人即仲介黃新財亦於本院證稱：95年12月1 日並未
      看到何人對被告出言恐嚇，或作勢要打被告，戊○○與乙○○的先生有比較大聲，但是沒有說恐嚇的話，也沒有要
      打被告（見本院卷第206 頁、第207 頁）。足見被告辯稱
      其係遭受脅迫始簽名云云，不足採信。
    (3)至於被告何以同意減少價金200 萬元？據證人乙○○於本
      院證稱：因為辛○○告訴伊，伊買的道路用地全部在伊的
      使用範圍內，不會被人使用，可是伊了解結果並非如此，
      因177-4 、177-5 地號之價款合計約398 萬6300 元 ，等
      於400 萬元，辛○○說不然他出一半，即200 萬元；伊跟
      辛○○扣款200 萬元是渠等商量的結果；辛○○是11月30
      日在他家同意扣款200 萬元（見本院卷第108 頁反面、第
      109 頁正反面）。及證人即仲介黃新財於本院證稱：95年
      11月30日乙○○請伊陪同至地主那邊洽談租賃的事情，去
      了之後他們有談道路用地的問題，伊和乙○○的先生去外
      面抽煙，他們就自己談好了，當天被告有簽1 張200 萬元
      的本票，是被告自願簽的，在被告的家裡面簽的（見本院
      卷第206 頁）。另證人即仲介黃新財之妻壬○○亦於本院
      結證稱：95年11月30日伊有陪同先生黃新財去被告家，印
      象中討論的結果，是被告開立200 萬元本票作為土地的減
      價價額，當天並無人出言或以動作恐嚇，但是乙○○口氣
      比較不好，當時黃新財與乙○○之先生在外面抽煙等語。
      稽此同意減價200 萬元既係被告自由意志下決定之結果，
      因其事後反悔，乙○○及其先生詹中榮因而口氣不好，雙
      方有所爭執，此乃情理之常，自難因此即認被告有受到脅
      迫而簽名之情事。被告所辯，要難採信。
    (4)衡諸證人即代書丙○○、仲介黃新財及黃新財之妻壬○○
      ，與被告及告訴人丁○○間均無親誼或利害關係，為公正
      客觀之第三者，是渠等之證詞應屬真實可信。而上開人等
      之證詞復均與丁○○、癸○○及乙○○之證述內容相符，
      益徵證人丁○○、癸○○、乙○○之證詞，亦堪採信，附
      此敘明。
  (五)綜上所述，被告既明知丁○○對趙陳環之尾款債務，已由乙○○承擔，丁○○與趙陳環間之買賣關係並已於95年12月1
    日終止，趙陳環對丁○○已無尾款請求權存在，則被告竟仍
    代理趙陳環委任律師向本院提起民事訴訟，主張丁○○應向
    趙陳環給付尾款265 萬2932元，除故意隱匿上開明知之事實
    外，並提出其所執有未加註第12條第8 款「本件買賣契約書
    全部價款於95年12月1 日付清」，及第3 條「12/1全數付清
    」字樣之不動產買賣契約書為憑，以資證明其所主張之事實
    為真正，致法院陷於錯誤，誤以為趙陳環對丁○○確有尾款
    請求權存在，因而為趙陳環全部勝訴之判決，此並經調閱本
    院民事庭96年度訴字第212 號給付買賣價金全案卷宗查證屬
    實，揆諸前揭說明，被告之行為自已構成訴訟詐欺既遂。被
    告辯稱：伊係自認受到乙○○之脅迫，而在契約書「尾款全
    數付清」之旁簽名，因此基於請求尾款價金之債權，偕同母
    親趙陳環尋覓律師後，向本院起訴行使尾款價金請求權，並
    無不法所有之意圖；又被告及母親趙陳環依據自己所執有之
    買賣契約書作為證據，更無施用詐術可言云云（見本院卷第
    29頁），尚難採信。本件事證明確，被告犯行，洵堪認定，
    應依法論科。
參、論罪科刑之理由：
    本件被告施用詐術，其目的既在獲取本院民事庭依其主張為
    其勝訴之判決，則依此詐術行為所取得者，為得以確認該債
    權並因此取得執行力之利益，被告並未因此而獲得具體實現
    之財物，是核被告所為，係犯刑法第339 條第2 項、第1 項
    之詐欺得利罪。被告利用不知情之律師提起前開民事訴訟，
    為間接正犯。審酌被告僅因對於其同意減少價金200 萬元一
    事事後反悔，即故意隱匿其明知之事實，虛構趙陳環對丁○○尚有尾款債權請求權而提起民事訴訟，不僅浪費司法資源
    ，更導致法院為不正確之判決，行為殊值非議；且始終無與
    告訴人和解賠償損失之意願，犯後態度不佳；惟兼衡其係為
    母親趙陳環處理土地買賣事宜始罹刑章；暨其犯罪之動機、
    目的、手段、所生危害等一切情狀，量處如主文所示之刑。
    又被告之犯罪時間係在96年4 月24日之前（95年12月27日）
    ，業經調閱本院民事庭96年度訴字第212 號卷宗查明無訛，
    所犯又非屬中華民國九十六年罪犯減刑條例第3 條第1 項所
    規定不得減刑之罪，應依同條例第2 條第1 項第3 款之規定
    減其宣告刑2 分之1 ，並諭知易科罰金之折算標準。
據上論斷，應依刑事訴訟法第299 條第1 項前段，刑法第339 條
第2 項、第1 項、第41條第1 項前段，中華民國九十六年罪犯減
刑條例第2 條第1 項第3 款、第7 條、第9 條，判決如主文。
本案經檢察官甲○○到庭執行職務。
中    華    民    國    99    年    3     月    30    日
                  刑事第二庭  審判長法  官  曾佩琦
                                    法  官  鍾堯航
                                    法  官  黃佩韻
以上正本證明與原本無異。
如不服本判決，應於收受判決後10日內向本院提出上訴書狀，並
應敘述具體理由。其未敘述上訴理由者，應於上訴期間屆滿後20
日內向本院補提理由書（均須按他造當事人之人數附繕本）「切
勿逕送上級法院」。
告訴人或被害人如對本判決不服者，應具備理由請求檢察官上訴
，其上訴期間之計算係以檢察官收受判決正本之日期為準。
                                    書記官  林柏名
中    華    民    國    99    年    3     月    30    日
附錄論罪科刑法條
中華民國刑法第339條
意圖為自己或第三人不法之所有，以詐術使人將本人或第三人之
物交付者，處5年以下有期徒刑、拘役或科或併科1千元以下罰金
。
以前項方法得財產上不法之利益或使第三人得之者，亦同。
前二項之未遂犯罰之。

司法院資訊處製作；財團法人民間司法改革基金會備份。
